【裁判字號】    98,交抗,688
【裁判日期】    981005
【裁判案由】    聲明異議
【裁判全文】
臺灣高等法院高雄分院刑事裁定         98年度交抗字第688號
    抗  告  人  交通部公路總局高雄區監理所
    代  表  人  甲○○
    受  處分人  乙○○
上列抗告人因違反道路交通管理處罰條例聲明異議案件，不服臺
灣高雄地方法院中華民國98年8 月19日裁定（98年度交聲字第22
89號），提起抗告，本院裁定如下：
    主  文
抗告駁回。
    理  由
一、抗告意旨略以：(一)道路交通管理處罰條例第35條第1 項「汽
    車駕駛人，駕駛汽車經測試檢定有酒精濃度超過規定標準之
    情形者，處1 萬5 千元以上6 萬元以下罰鍰，並當場移置保
    管其車輛及吊扣其駕駛執照1 年；‧‧一酒精濃度超過規定
    標準。」、第67條第6 項「汽車駕駛人違反本條例規定，應
    受吊扣駕駛執照處分，於汽車駕駛人係無照駕駛者，在所規
    定最長吊扣期限內，不得考領駕駛執照。」及道路交通安全
    規則第62條第2 項「汽車駕駛人受吊扣、吊銷駕駛執照處分
    尚未確定執行前，不得參加駕駛執照之晉級考驗，如參加考
    驗取得高一級之駕駛執照資格者，該項資格於受執行吊扣或
    吊銷駕駛執照之處分時，一併吊扣或吊銷，但持有機器腳踏
    車駕駛執照報考小型汽車駕駛執照者，不在此限。」分別定
    有明文。(二)酒駕違規行為吊扣駕駛執照之目的，並非僅為處
    罰違反道路交通管理事件之行為人而已，尚有以暫時禁止行
    為人於道路上駕駛，以免其短期內再犯之用意，倘若無考領
    機車駕照而得以免於吊扣處分，顯有違公平原則，此非酒駕
    違規立法之目的。94年12月14日修正前之道路交通管理處罰
    條例第68條則規定「汽車駕駛人，因違反本條例及道路交通
    安全規則之規定，受吊扣或吊銷駕駛執照處分時，吊扣或吊
    銷其持有各級車類之駕駛執照。」係配合94年12月14日公布
    修正前同條例第65條第1 項第3 款易處吊扣駕駛執照，係針
    對易處吊扣制度作修正，對於原處分吊扣駕照並不影響。(三)
    本案異議人並未向本所申換普通小型車駕駛執照，違規時所
    駕駛VM-0355 號自用小客車之資格憑證為普通大貨車駕駛執
    照，本所依據交通部97年1 月24日交路字第0970015997號函
    釋、道路交通管理處罰條例第35條第1 項第1 款規定裁處吊
    扣普通大貨車駕駛執照12個月處分，施以道安講習，於法自
    無不合。為此提起抗告，請求鈞院撤銷原裁定，維持本所裁
    決云云。
二、原裁定意旨略以：(一)本件異議人乙○○前於民國98年7 月29
    日21時38分許，因酒後駕駛車牌號碼VM-0355 號自用小客車
    ，行經高雄縣阿蓮鄉南雄橋前經警攔檢，經警測試檢定酒精
    濃度每公升0.34毫克，超過規定標準（0.25-0.4毫克），經
    原處分機關裁處罰鍰19,500元，吊扣駕駛執照12個月，並應
    參加道路交通安全講習，且因異議人於違規當時僅領有普通
    大貨車駕駛執照，未持有自用小客車駕駛執照，原處分機關
    逕為執行吊扣普通大貨車駕駛執照等情，為異議人所不爭執
    ，並有高雄縣警察局舉發違反道路交通管理事件通知單（高
    警交字第N00000000 號）、交通部公路總局高雄區○○○○
    ○道路交通管理事件裁決書（高監自裁字第裁80-N00000000
    號）各1 份在卷可稽，此部分之事實已堪認定。(二)本件異議
    人違規當時既係酒後駕駛自用小客車，因違反道路交通管理
    處罰條例第35條第1 項第1 款之規定，而應受吊扣駕駛執照
    之處罰，惟依同條例第68條之現行規定，僅能吊扣其自用小
    客車駕駛執照。縱異議人違規當時僅領有普通大貨車駕駛執
    照，而未領有自用小客車駕駛執照，亦無轉而吊扣其他各級
    車類駕駛執照之法律依據。原處分機關逕行裁處吊扣異議人
    之普通大貨車駕駛執照，與道路交通管理處罰條例第68條規
    定不合，違反法律保留原則。原處分機關對於本件異議人酒
    後駕駛自用小客車之違規情形，逕為吊扣其普通大貨車駕駛
    執照之處分，雖可達成禁止異議人酒後駕駛自用小客車之目
    的，然亦同時造成剝奪異議人駕駛普通大貨車之結果，所造
    成之損害與所欲達成目的之利益，顯然失衡，有違比例原則
    。(三)準此，原處分機關未考量道路交通管理處罰條例第68條
    規定業已修正，竟仍吊扣異議人普通大貨車駕駛執照，即有
    違誤。是本件異議為有理由，原處分關於裁處吊扣普通大貨
    車駕駛執照12個月部分，自應由本院予以撤銷，並由原處分
    機關另為適法之處分等語。
三、按汽車駕駛人，駕駛汽車經測試檢定有酒精濃度超過規定標
    準之情形者，處1 萬5 千元以上6 萬元以下罰鍰，並當場移
    置保管其車輛及吊扣其駕駛執照1 年，道路交通管理處罰條
    例第35條第1 項第1 款定有明文。所謂酒精濃度超過規定之
    標準者，依道路交通安全規則第114 條第2 款之規定，係指
    汽車駕駛人飲用酒類或其他類似物後，其吐氣所含酒精濃度
    超過每公升0.25毫克或血液中酒精濃度超過0.05% 以上者。
    次按汽車駕駛人，因違反本條例及道路交通安全規則之規定
    ，受吊銷駕駛執照處分時，吊銷其持有各級車類之駕駛執照
    ，本條例第68條定有明文，前揭規定係於94年12月14日修正
    公布，並於95年3 月1 日施行，而修正前之道路交通管理處
    罰條例第68條則規定「汽車駕駛人，因違反本條例及道路交
    通安全規則之規定，受吊扣或吊銷駕駛執照處分時，吊扣或
    吊銷其持有各級車類之駕駛執照」，觀其修法意旨，係以「
    原條文將違規駕駛人所持有之各級車類駕駛執照一併吊扣或
    吊銷，失之過酷，影響人民工作及生活甚鉅」為由，而刪除
    吊扣駕駛人駕駛執照時，應吊扣駕駛人持有各級車類駕駛執
    照之規定，是依現行道路交通管理處罰條例，已無得吊扣駕
    駛人所持有他級駕駛執照之依據存在，從而，於為吊扣駕駛
    人駕駛執照之處分時，自僅得吊扣駕駛人違規時所駕駛該級
    車類之駕駛執照，以限制其繼續駕駛該級車類行駛道路之權
    利，若駕駛人並無該級車類之駕駛執照，即無從執行吊扣駕
    駛執照之處分，而僅係應否依道路交通管理處罰條例第22條
    第1 項規定處罰駕駛人之問題。
四、經查：
  (一)受處分人於98年7 月29日21時38分許，飲酒後駕駛車牌號碼
    VM-0355 號自用小客車行經高雄縣阿蓮鄉南雄橋前，為警攔
    檢查獲，經警測得酒後呼氣酒精濃度為每公升0.34毫克之情
    形，並由原處分機關就其交通違規行為裁處19,500元罰鍰、
    吊扣駕駛執照12個月並施以道安講習之事實，業據受處分人
    自承在卷，並有高雄縣政府警察局舉發違反道路交通管理事
    件通知單影本、原處分機關交通部公路總局高雄區監理所98
    年7 月31日高監自裁字第裁80-N00000000號違反道路交通管
    理事件裁決書、違反道路交通管理事件不服裁決聲明異議案
    件移送書各1 份附於原審卷可稽，堪以認定。
  (二)受處分人於本件違規時，並無自用小客車駕駛執照，僅有普
    通大貨車駕駛執照，而原處分機關上開裁決所指應吊扣之受
    處分人汽車駕駛執照，係指受處分人之普通大貨車駕駛執照
    等事實，有原處分機關違反道路交通管理事件不服裁決聲明
    異議案件移送書1 紙在原審卷足憑。
  (三)本件受處分人既係駕駛自用小客車違反道路交通管理處罰條
    例第35條第1 項第1 款之規定，揆諸前揭法律規定及說明意
    旨，原處分機關依法即僅能吊扣其自用小客車駕駛執照，並
    無得吊扣受處分人持有他級駕駛執照之依據，自不得因受處
    分人未領有自用小客車駕駛執照，即吊扣其普通大貨車駕駛
    執照以代之。是原處分機關以受處分人有上開違規行為，逕
    行裁處吊扣受處分人之普通大貨車駕駛執照，已難謂係適法
    之處分。又上開處置方式，雖可能產生無照駕駛之駕駛人，
    反而較有照駕駛之駕駛人得受有毋需吊扣駕駛執照處罰利益
    之疑慮，然行政行為，採取之方法所造成之損害不得與欲達
    成目的之利益顯失均衡，為行政程序法第7 條第3 款所明定
    ，本件受處分人目前並無自用小客車駕駛執照可供吊扣，原
    處分機關因此吊扣受處分人之普通大貨車駕駛執照，雖可達
    成完全杜絕受處分人將來繼續酒醉駕車之目的，惟亦同時造
    成剝奪受處分人駕駛普通大貨車之結果，對其生活影響甚大
    ，甚而危及其就業謀生問題，此所造成之損害，與欲達成目
    的之利益（限制受處分人駕駛普通大貨車，以預防酒醉駕駛
    自用小客車所造成之危害）顯失均衡，復與前揭道路交通管
    理處罰條例第68條之修法意旨亦不相符，益見其處分違法之
    處，自有未恰。
五、原審裁定審酌本件受處分人乙○○既無自用小客車駕駛執照
    ，自不得逾越法律之規定，將受處分人之普通大貨車駕駛執
    照予以吊扣。從而，認本件受處分人異議為有理由，而裁定
    撤銷原處分關於裁處吊扣受處分人普通大貨車駕駛執照12個
    月部分，經核並無違誤。抗告人抗告意旨，仍執陳詞，指摘
    原裁定不當，為無理由，應予駁回。至原處分關於罰鍰及施
    以道安講習之部分，異議人於原審時並未聲明異議，故不在
    原審審究範圍內，亦不在本院之抗告範圍內，附此敘明。
六、據上論結，應依道路交通案件處理辦法第26條，刑事訴訟法
    第412 條，裁定如主文。
中    華    民    國    98    年    10    月    5     日
                  刑事第二庭    審判長法  官  林正雄
                                      法  官  陳啟造
                                      法  官  黃壽燕
以上正本證明與原本無異。
不得再抗告。
中    華    民    國    98    年    10    月    5     日
                                      書記官  梁雅華


司法院資訊處製作；財團法人民間司法改革基金會備份。
